ACORDAO-COMPLETO-2368976

ACÓRDÃO 2484/2020 ATA 35/2020 - PLENÁRIO

VISTOS, relatados e discutidos estes autos de Recurso de Revisão interposto pelo Sr. Claudeci Ferreira Martins, contra o Acórdão 10631/2015-TCU-Segunda Câmara, que considerou revéis o recorrente e o Instituto Arte, Cia e Cidadania, julgou irregulares as suas contas, condenando-os, em solidariedade, ao pagamento do débito no valor original de R$ 78.000,00 e aplicando-lhes multa no valor de R$ 10.000,00;
ACORDAM os Ministros do Tribunal de Contas da União, reunidos em Sessão do Plenário, ante as razões expostas pelo Relator e com fundamento nos 32, III e 35, da Lei 8.443/1992, e artigo 288, do RI/TCU, em:
9.1. conhecer do Recurso de Revisão interposto pelo Sr. Claudeci Ferreira Martins para, no mérito, negar-lhe provimento;
9.2. dar ciência da presente deliberação ao recorrente e demais interessados.

Tomada de contas especial instaurada em razão de irregularidade na execução física de convênio celebrado para incentivar o turismo, por meio da implementação do Projeto intitulado Verão nas Praias de Paranã, São Salvador e Pedro Afonso de Tocantins.

Ministério do Turismo.

3. Interessados/Responsáveis/Recorrentes:
3.1. Interessado: Instituto Arte, Cia e Cidadania (CNPJ 03.863.259/0001-54).
3.2. Responsáveis: Claudeci Ferreira Martins (CPF XXX.913.751-XX) e Instituto Arte, Cia e Cidadania (CNPJ 03.863.259/0001-54).
3.3. Recorrente: Claudeci Ferreira Martins (CPF XXX.913.751-XX).

13.1. Ministros presentes: José Mucio Monteiro (Presidente), Walton Alencar Rodrigues, Benjamin Zymler, Augusto Nardes, Aroldo Cedraz (Relator), Raimundo Carreiro, Ana Arraes e Bruno Dantas.
13.2. Ministro-Substituto convocado: Augusto Sherman Cavalcanti.
13.3. Ministros-Substitutos presentes: Marcos Bemquerer Costa, André Luís de Carvalho e Weder de Oliveira.

AROLDO CEDRAZ

Ministro Augusto Nardes.

Trata-se de Recurso de Revisão interposto pelo Sr. Claudeci Ferreira Martins (Peças 68, 69 e 71) , contra o Acórdão 10631/2015-TCU-Segunda Câmara (Peça 35) , que considerou revéis o recorrente e o Instituto Arte, Cia e Cidadania, julgou irregulares as suas contas, condenando-os, em solidariedade, ao pagamento do débito no valor original de R$ 78.000,00 e aplicando-lhes multa no valor de R$ 10.000,00.
2.	A Secretaria de Recurso (Serur) analisou a admissibilidade e mérito do recurso, nos termos dos pareceres de Peças 77 e 78, que abaixo reproduzo como parte deste Relatório (Peças 56 a 58) :
"[...] HISTÓRICO
2.	Cuidam os autos de tomada de contas especial instaurada pelo Ministério do Turismo (MTur) , em desfavor do Sr. Claudeci Ferreira Martins, na condição de Presidente do Instituto Arte, Cia e Cidadania (IACC) , em razão de irregularidade na execução física do Convênio Siconv 704200/2009, celebrado com o IACC, no valor de R$ 390.000,00, com o objeto de incentivar o turismo, por meio da implementação do Projeto intitulado "Verão nas Praias de Paranã, São Salvador e Pedro Afonso de Tocantins". A vigência do convênio foi de 22/7/2009 a 25/10/2009 (peça 1, p. 105 e 111-113) .
2.1.	Examinou-se, na TCE, a não comprovação da boa e regular aplicação de parte dos recursos federais repassados por meio do citado convênio, tendo em vista o fato de não terem sido apresentados documentos comprobatórios da regularidade da execução física do objeto conveniado, especificamente (i) da execução dos serviços de locação de carro de som volante para divulgação do evento, (ii) da identificação dos locais e das 14 bandas que se apresentaram, e (iii) da declaração do convenente atestando a realização do evento. 
2.2.	Em virtude dessas irregularidades, o dano ao erário foi quantificado em R$ 78.000,00, data base 12/9/2009, conforme valores originais do Plano de Trabalho do convênio. Foram responsabilizados o Instituto Arte, Cia e Cidadania (IACC) e seu então Presidente Sr. Claudeci Ferreira Martins, gestor do convênio e executor das despesas.
2.3.	Regularmente citados na forma prevista no art. 179, inciso I, do Regimento Interno do TCU, o Instituto Arte, Cia e Cidadania e o Sr. Claudeci Ferreira Martins não apresentaram alegações de defesa nem efetuaram o recolhimento do débito a eles imputado, operando, portanto, contra esses responsáveis os efeitos da revelia, consoante o que prescreve o art. 12, § 3º, da Lei 8.443/1992.
2.4.	O Tribunal, então, decidiu, por meio do Acórdão 10631/2015-TCU-Segunda Câmara (peça 35) , transcrito anteriormente, julgar irregulares as contas dos responsáveis, imputando-lhes débito, além de aplicar-lhes multa individual.
2.5.	Não satisfeito com o julgado, o responsável Claudeci Ferreira Marins interpôs recurso de revisão ora em análise (peças 68, 69 e 71) .
ADMISSIBILIDADE
3.	Reitera-se o exame preliminar de admissibilidade (peça 73) , ratificado pelo Ministro-Relator (peça 76) , que concluiu pelo conhecimento do recurso de revisão, sem a atribuição de efeitos suspensivos, com fulcro nos artigos 32, inciso III, e 35, inciso III, da Lei 8.443/1992.
MÉRITO
4.	Delimitação
4.1.	Constitui objeto do recurso verificar as seguintes questões:
a) se é aplicável o instituto da prescrição na presente TCE (peça 68, p. 3-4) ;
b) se é possível comprovar a regularidade na aplicação dos recursos federais geridos (peça 68, p. 4-5, 7-9) ;
c) se foram observados os princípios do contraditório e da ampla defesa (peça 68, p. 2) .
5.	Da alegada prescrição
5.1.	O recorrente argui pela prescrição sobre os procedimentos desta TCE, tendo em vista os seguintes fundamentos:
a) todos as irregularidades citadas no acórdão ora guerreado são de ordem formal;
b) as infrações identificadas não causaram prejuízo ao erário, posto que os valores repassados foram aplicados integralmente no convênio pactuado;
c) por não gerar prejuízo ao erário, a suposta infração é prescritível e como tal, a ocorre em cinco anos do fato gerador, segundo entendimento do Conselheiro Pedro Ângelo, em seu trabalho publicado sob o título de "A prescrição e os Tribunais de Contas".
Análise
5.2.	Não merecem prosperar as alegações apresentadas, uma vez que os fatos apurados no processo indicam a ocorrência de prejuízo ao erário, oriundos de irregularidades na execução física do objeto do Convênio 704200/2009, o que motivou a instauração da TCE. No tocante à quantificação do dano, este corresponde ao valor original de R$ 78.000,00, conforme valores do Plano de Trabalho do convênio (peça 3, p. 3) . 
5.3.	Em consonância com o parágrafo 5º do art. 37 da Constituição Federal, foram elencadas duas situações distintas quanto à prescrição no que tange ao poder público. A primeira parte do parágrafo trata da prescrição referente às ações relativas a punições a agentes públicos que causem prejuízos ao erário. A segunda parte do parágrafo ressalva as ações de ressarcimento, estabelecendo serem imprescritíveis as ações tendentes a determinar o ressarcimento dos danos causados ao poder público. 
5.4.	A questão da imprescritibilidade das ações de ressarcimento foi resolvida após o pronunciamento do Supremo Tribunal Federal ao apreciar o Mandado de Segurança  26.210-9/DF, que ensejou a prolação do Acórdão 2709/2008-TCU-Plenário, relatado pelo Ministro Benjamin Zymler, por meio do qual se decidiu deixar assente no âmbito desta Corte de Contas que o art. 37 da Constituição Federal conduz ao entendimento de que as ações de ressarcimento movidas pelo Estado contra os agentes causadores de danos ao erário são imprescritíveis. 
5.5.	No tocante às punições, cumpre tecer considerações acerca do entendimento desta Corte de Contas sobre o tema prescrição da pretensão punitiva do Estado no que tange à penalidade de multa regulamentada na Lei 8.443/1992.
5.6.            Recentemente, esta Corte apreciou incidente de uniformização de jurisprudência acerca da prescrição da pretensão punitiva do TCU, em sessão plenária pública extraordinária ocorrida no dia 8/6/2016. Transcreve-se abaixo parte do Acórdão 1441/2016-TCU-Plenário, relatado pelo Ministro José Múcio Monteiro:
ACORDAM os Ministros do Tribunal de Contas da União, reunidos em Sessão do Plenário, ante as razões expostas pelo Redator, em: 
9.1. deixar assente que: 
9.1.1. a pretensão punitiva do Tribunal de Contas da União subordina-se ao prazo geral de prescrição indicado no art. 205 do Código Civil; 
9.1.2. a prescrição a que se refere o subitem anterior é contada a partir da data de ocorrência da irregularidade sancionada, nos termos do art. 189 do Código Civil; 
9.1.3. o ato que ordenar a citação, a audiência ou oitiva da parte interrompe a prescrição de que trata o subitem 9.1.1, nos termos do art. 202, inciso I, do Código Civil; 
9.1.4. a prescrição interrompida recomeça a correr da data em que for ordenada a citação, a audiência ou oitiva da parte, nos termos do art. 202, parágrafo único, parte inicial, do Código Civil; 
9.1.5. haverá a suspensão da prescrição toda vez que o responsável apresentar elementos adicionais de defesa, ou mesmo quando forem necessárias diligências causadas por conta de algum fato novo trazido pelos jurisdicionados, não suficientemente documentado nas manifestações processuais, sendo que a paralisação da contagem do prazo ocorrerá no período compreendido entre a juntada dos elementos adicionais de defesa ou da peça contendo o fato novo e a análise dos referidos elementos ou da resposta da diligência, nos termos do art. 160, §2º, do Regimento Interno; 
9.1.6. a ocorrência desta espécie de prescrição será aferida, independentemente de alegação da parte, em cada processo no qual haja intenção de aplicação das sanções previstas na Lei 8.443/1992; 
9.1.7. o entendimento consubstanciado nos subitens anteriores será aplicado, de imediato, aos processos novos (autuados a partir desta data) bem como àqueles pendentes de decisão de mérito ou de apreciação de recurso por este Tribunal; 
5.7.            Dessa forma, aplica-se no âmbito do TCU, o entendimento de que o prazo prescricional a ser adotado é o previsto no Código Civil, ou seja, dez anos do fato gerador. Ademais, entende-se também que o ato que ordena a citação/audiência é causa interruptiva da prescrição.
5.8.	Assim sendo, no presente caso, considerando como termo inicial o período de vigência do contrato 22/7/2009 a 25/10/2009 (peça 1, p. 105 e 111-113) a pretensão punitiva somente estaria prescrita em 2019. Mas tal prazo fora interrompido pelo despacho que autorizou a citação ocorrida em 23/12/2014 (peça 8) , o que valida a aplicação da multa em Sessão de 17/11/2015 (peça 35) . 
5.9.	Por todo o exposto, as alegações de defesa apresentadas pelo responsável não conduzem à ocorrência da prescrição, motivo pelo qual devem ser rejeitadas.
6.	Da regularidade das contas
6.1.	O recorrente clama pela regularidade na aplicação dos recursos federais por ele geridos, tendo em vista os seguintes argumentos;
	a) não ficou demonstrado nos autos do processo que os serviços executados pela referida entidade convenente foram mal prestados, superfaturados ou realizados com má-fé. Os recursos foram utilizados integralmente no objeto do convênio. Logo, a imputação do débito caracteriza enriquecimento sem causa pela Administração Pública. Nesse sentido é o entendimento do professor Celso Antônio Bandeira de Mello, em trecho transcrito pelo recorrente em sua peça;
	b) os novos elementos apresentados esclarecem que o plano de trabalho foi integralmente cumprido;
	c) o responsável agiu de boa-fé; 
	d) a improbidade administrativa depende da caracterização do elemento subjetivo/dolo. Obviamente, não se pode concluir, pela parca comprovação documental juntada aos autos e pela realidade dos fatos - que a conduta do recorrente pode ser classificada como dolosa; 
	e) não configurado o dolo específico gerador da improbidade, se mostra inviável a tipificação da conduta do recorrente e, por consequência, a aplicabilidade da penalidade em comento. Aliás, o raciocínio acima entabulado nada mais é do que paráfrase do entendimento majoritário do Superior Tribunal de Justiça (STJ - Resp 604.151, rel. Min. Teori Albino Zavascki, DJ 8-6-06) .
	Análise
6.2.	As alegações não merecem guarida, uma vez que não foram apresentados elementos suficientes para elidir as ocorrências apontadas nos autos e que fundamentaram a condenação imposta pelo Tribunal.
6.3.	A decisão emanada por esta Corte de Contas não teve por fundamento a caracterização do ato de improbidade administrativa, definido pela Lei 8.429/1992 e apurado mediante processo judicial, mas sim a aplicação da Lei 8.443/1992, Lei Orgânica deste Tribunal. Registre-se que as razões que levaram à responsabilização do recorrente estão explicitadas na instrução da Unidade Técnica desta Corte de Contas e no relatório fundamentador do Acórdão ora guerreado (peças 6, p.4; 37, p. 4) :
19. A Secretaria Federal de Controle Interno impugnou as despesas realizadas com recursos do convênio no valor de R$ 78.000,00, que corresponde à não comprovação da boa e regular execução de dois itens: 1) Locação de carro de som volante para divulgação de 30 horas antes e durante o evento nas praias de São Salvador, Paranã e Pedro Afonso de Tocantins, no valor de R$ 8.000,00; e, 2) Contratação de atração artística no estilo Axé music de nível regional, no valor de R$ 70.000,00.
20. Considerando que não ocorreram fatos novos a justificar a alteração da conclusão desta Unidade Técnica, exarada na instrução anterior (peça 6) , somos pela imputação do débito no valor original de R$ 78.000,00, atualizado monetariamente e acrescido dos juros de mora, calculados a partir de 12/9/2009, uma vez que os responsáveis citados não apresentaram elementos suficientes para comprovar a boa e regular execução dos itens de despesa previstos no plano de trabalho do referido Convênio Siconv 704200/2009 (item 19 da instrução de peça 6) .
6.4.	No mais, o citado precedente do STJ trata do enquadramento de ato de improbidade administrativa, cuja responsabilização, no âmbito judicial, objetiva a punição de atos dolosos ou de má-fé comprovada, elementos desnecessários para a responsabilização na esfera deste Tribunal de Contas, onde basta a verificação da culpa, em sentido estrito.
6.5.	Vale destacar que os argumentos elencados pelo recorrente sequer tangenciam os pontos centrais de sua condenação, limitando-se a acostar aos autos documentos que segundo ele, comprovam a regularidade na aplicação dos recursos geridos.
6.6.	Com o fim de comprovar a locação do carro de som e sua utilização, foi solicitado ao responsável que apresentasse cópias dos spots da veiculação de cada cidade onde o evento foi realizado, documentação comprobatória da titularidade e regularidade dos veículos utilizados na veiculação por carro de som, além de encaminhar o atestado de veiculação pelo contratado. Nenhum desses itens constam entre os documentos apresentados aos autos (peça 1, p. 161, 167-169; peça 5, p. 4) .
6.7.	Para comprovação da realização dos shows das quatorze bandas, foi solicitado ao responsável a apresentação de fotos, vídeos ou imagens devidamente identificadas com data e nome das bandas (peça 1, p. 161, 167-169; peça 5, p. 3) .
6.8.	Compulsando os autos, identifica-se que os elementos apresentados não servem ao propósito de sanar as irregularidades identificadas. Foram apensados termo de convênio (peça 68, p. 13-27) , propostas das empresas que pleitearam a prestação dos serviços (peça 68, p. 31-36) , contrato social da empresa vencedora (peça 68, p. 37-39) , contrato de locação de equipamentos (peça 68, p. 48-51) , documentos da prestação de contas (peça 68, p. 57-63) , notas técnicas de análise financeira (peça 69, p. 33-40) e relatório de TCE (peça 69, p. 56-69) .
6.9.	Ainda foram apensadas notas fiscais de locação de carro de som e da contratação de bandas (peça 68, p. 53-56) , declaração de representante de artistas (peça 68, p. 64-66) e de locação de 100 horas de utilização de carros de som (peça 69, p. 31) , além de fotos do evento (peça 68, p. 81-83; 69, p. 8-12) e do suposto carro de som (peça 68, p. 68) . 
6.10.	No âmbito do TCU, a declaração de terceiros tem baixo valor probatório, pois faz prova apenas da existência da declaração, mas não do fato declarado, competindo ao interessado demonstrar a veracidade do alegado (Acórdão 2834/2015-TCU-Segunda Câmara, da relatoria do Ministro Augusto Nardes) .
6.11.	As cópias das fotografias apresentadas são de baixíssima qualidade, sem qualquer nitidez, sem identificação do evento ou mesmo da localidade a qual foi realizado o evento. Não é possível identificar a banda, ou mesmo se tais fotografias se referem a uma única banda ou a bandas diversas.
6.12.	Vale lembrar que o termo de convênio, em sua cláusula terceira, II, "g" (peça 68, p. 15) obriga o convenente a assegurar e destacar, obrigatoriamente, a participação do governo Federal e do Ministério do Turismo em toda e qualquer ação, promocional ou não, relacionada com a execução do objeto e, bem assim, apor a marca do Governo Federal nos outdoors custeados, no todo ou em parte, com os recursos deste Convênio, nos termos do Decreto 6.555/2008 e da Instrução Normativa  31/2003, da Secretaria de Comunicação de Governo e Gestão Estratégica da Presidência da República, ficando vedado aos partícipes utilizarem nomes, símbolos imagens que possam caracterizar promoção pessoal de autoridades ou de servidores públicos.
6.13.	Ainda no termo de convênio, a cláusula décima terceira, parágrafo segundo, alínea "d", exige a comprovação, por meio de fotografia, jornal, vídeo etc., da fixação da logomarca do Ministério do Turismo no material promocional, na forma estabelecida pela Instrução Normativa 31/2003, da Secretaria de Comunicação do Governo e Gestão Estratégica da Presidência da República (peça 68, p. 24) .
6.14.	Em que pese a citada exigência normativa, os panfletos confeccionados e aqui apresentados sobre o evento não possuem informação sobre a participação do Ministério do Turismo (peça 68, p. 79-83) .
6.15.	Quanto aos serviços de utilização de carro de som, as cópias das fotografias acostadas aos autos são de péssima qualidade, com baixíssima nitidez, tornando impossível identificar o tipo de carro, a placa e até mesmo a caixa de som (peça 68, p.8) .
6.16.	No tocante à conduta da responsável, em se tratando de processo em que as partes interessadas não se manifestaram acerca das irregularidades que lhe foram imputadas, a jurisprudência desta Corte entende que não há elementos para reconhecer boa-fé, (Acórdão 3735/2019-TCU-Primeira Câmara, relatado pelo Ministro Bruno Dantas; 4211/2016- 2ª Câmara, da relatoria do Ministro Raimundo Carreiro e 2941/2019 - 2ª Câmara, relatado pelo Ministro Augusto Nardes.  
6.17.	Da análise empreendida, constata-se que não foram atendidos os requisitos de elegibilidade do convênio para a comprovação da execução física dos itens objeto da ressalva. A documentação apresentada (fotografias e declarações) não foram suficientes para comprovar a execução do serviço de locação do carro de som, muito menos identificar as quatorze bandas que se apresentaram ou mesmo a localidade da realização dos respectivos shows.
7.	Da observância aos princípios do contraditório e da ampla defesa
7.1.	O recorrente argumenta que não foram observados os princípios do contraditório e da ampla defesa, tendo em vista que fora oportunizado tão somente a apresentação de alegações preliminares (defesa prévia) , sendo impossibilitado outros meios de provas requeridas na peça de defesa, bem como a possibilidade de participação no ato do julgamento e da possibilidade de realização de sustentação oral.
	Análise
7.2.	As alegações apresentadas não merecem guarida. Destaque-se que o recorrente não informa quando e quais meios de prova lhes foi impossibilitado de apresentar.
7.3.	Compulsando os autos, não foi identificado qualquer pedido do interessado em realizar sustentação oral por ocasião do momento de julgamento do processo. Vale lembrar que a sustentação oral, deve ser  requerida ao Presidente do respectivo colegiado até quatro horas antes do início da sessão, em obediência ao art. 168 do Regimento Interno do TCU, o qual estabelece que, no julgamento ou apreciação de processo, salvo no caso de consulta, embargos de declaração, agravo e medida cautelar, as partes poderão produzir sustentação oral, pessoalmente ou por procurador devidamente constituído, desde que a tenham requerido ao Presidente do respectivo colegiado até quatro horas antes do início da sessão, cabendo ao referido Presidente autorizar, excepcionalmente, a produção de sustentação oral nos casos em que houver pedido fora do prazo estabelecido.
7.4.	A partir dos elementos constantes dos autos, não é possível constatar a violação ao devido processo legal, ou mesmo a obstrução ao pleno exercício da defesa, haja vista que ao ora recorrente foi dada a oportunidade de se manifestar nos autos (peças 12 e 14) .
7.5.	Destaque-se que, em que pese o conhecimento do objeto da citação emitida por esta Corte de Contas, o ora recorrente, transcorrido o prazo estabelecido no Ofício 0987/2014- TCU/SecexDesen (peça 12) , não apresentou suas alegações de defesa.
7.6.	O ofício de citação observou o direito à ampla defesa, ao contraditório e ao devido processo legal e informou que, em caso de não apresentação de resposta no prazo estabelecido, o processo teria prosseguimento, caracterizando-se a revelia, para todos os efeitos, nos termos do § 3º do art. 12 da Lei 8.443/1992. O responsável, no entanto, se manteve inerte, não exercendo as faculdades processuais que lhe cabia.
7.7.	Logo, não houve ofensa aos princípios do contraditório e da ampla defesa, uma vez que foi dada a oportunidade de acesso do recorrente aos autos. Se houve ausência de ingresso aos autos foi por inércia do responsável, não sendo possível, portanto, atribuir responsabilidade a esta Corte de Contas.
CONCLUSÃO
8.	Em face das análises anteriores, conclui-se que:
a) no presente caso, não houve prescrição da pretensão punitiva considerando como termo inicial o período de vigência do contrato 22/7/2009 a 25/10/2009 (peça 1, p. 105 e 111-113) a pretensão punitiva somente estaria prescrita em 2019. Mas tal prazo fora interrompido pelo despacho que autorizou a citação ocorrida em 23/12/2014 (peça 8) , o que valida a aplicação da multa em Sessão de 17/11/2015 (peça 35) ;
b) não foram atendidos os requisitos de elegibilidade do convênio para a comprovação da execução física dos itens objeto da ressalva. A documentação apresentada (fotografias e declarações) não foram suficientes para comprovar a execução do serviço de locação do carro de som, muito menos identificar as quatorze bandas que se apresentaram ou mesmo a localidade da realização dos respectivos shows;
c) não houve ofensa aos princípios do contraditório e da ampla defesa, uma vez que foi dada a oportunidade de acesso do recorrente aos autos. Se houve ausência de ingresso aos autos foi por inércia do responsável, não sendo possível, portanto, atribuir responsabilidade a esta Corte de Contas.
8.1.	Assim, os elementos apresentados pelo recorrente não têm o condão de modificar a deliberação recorrida, devendo-se mantê-la em seus exatos termos.
PROPOSTA DE ENCAMINHAMENTO
9.	Diante do exposto, com fundamento nos artigos 32, III e 35, da Lei 8.443/1992, e artigo 288, do RI/TCU, submetem-se os autos à consideração superior, propondo-se:
a) conhecer do recurso e, no mérito, negar-lhe provimento; 
b) comunicar ao recorrente e aos demais interessados, a deliberação que vier a ser proferida por esta Corte.[...]".
3.	O Ministério Público junto a este Tribunal, à Peça 79, manifesta-se de acordo com a unidade técnica.
É o Relatório.

8.1. Guilherme Capriata Vaccaro Campelo Bezerra (44089/OAB-DF) e outros, representando Claudeci Ferreira Martins.

Subprocurador-Geral Lucas Rocha Furtado.

RECURSO DE REVISÃO. TOMADA DE CONTAS ESPECIAL. CONVÊNIO CELEBRADO COM O MINISTÉRIO DO TURISMO. PROJETO "VERÃO NAS PRAIAS DE PARANÃ, SÃO SALVADOR E PEDRO AFONSO DE TOCANTINS". CITAÇÃO. REVELIA. CONTAS IRREGULARES. DÉBITO. MULTA. RECURSO DE REVISÃO. CONHECIMENTO. NÃO OCORRÊNCIA DE PRESCRIÇÃO NA PRESENTE TCE. DOCUMENTAÇÃO INCAPAZ DE SANAR AS IRREGULARIDADES APURADAS. OBSERVÂNCIA AOS PRINCÍPIOS DO CONTRADITÓRIO E DA AMPLA DEFESA. CONHECIMENTIO. NÃO PROVIMENTO. COMUNICAÇÕES.

TOMADA DE CONTAS ESPECIAL (TCE)

Secretaria de Recursos (Serur); Secretaria de Controle Externo do Desenvolvimento Econômico (SecexDesen).

Aprecia-se nesta oportunidade Recurso de Revisão interposto pelo Sr. Claudeci Ferreira Martins (Peças 68, 69 e 71) , contra o Acórdão 10631/2015-TCU-Segunda Câmara (Peça 35) , que considerou revéis o recorrente e o Instituto Arte, Cia e Cidadania, julgou irregulares as suas contas, condenando-os, em solidariedade, ao pagamento do débito no valor original de R$ 78.000,00 e aplicando-lhes multa no valor de R$ 10.000,00.
2.	Inicialmente registro que, às Peças 68 e 69, o representante do Sr. Claudeci Ferreira Martins, interpôs Recuso de Reconsideração, sendo que, por meio do Ofício 7/2019-TCU/Serur, de 1/3/2019 a unidade técnica promoveu diligência ao advogado, considerando que o recurso interposto como "Recurso de Reconsideração" resultaria em não conhecimento, já que era intempestivo nos termos do art. 285, § 2º, do Regimento Interno do TCU, solicitou que, no prazo de 15 (quinze) dias, a contar do recebimento da comunicação, manifestasse o interesse em que o citado recurso fosse recebido como Recurso de Revisão.
3.	Alertou, também, o causídico, sobre a necessidade da manifestação, pois o conhecimento como Recurso de Revisão geraria preclusão consumativa, nos termos do art. 278, § 3º, do Regimento Interno do TCU, inviabilizando que posteriormente fosse apresentado outra impugnação dessa mesma espécie e que o não conhecimento da referida peça recursal por intempestividade, inviabilizaria o exame de mérito dos pedidos formulados.
4.	Em resposta à aludida comunicação processual, o representante do responsável, anuiu com o recebido recurso protocolado como Recurso de Revisão.
5.	Preliminarmente, reitero meu juízo formulado no Despacho à Peça 76 pelo conhecimento do presente recurso com fundamento no art. 35, inciso III, da Lei 8.443/92.
6.	Quanto ao mérito, o recorrente apresentou os seguintes argumentos, em apertada síntese:
	a) a existência de prescrição sobre os procedimentos desta TCE, uma vez que todas as irregularidades citadas no acórdão guerreado são de ordem formal, as infrações identificadas não causaram prejuízo ao Erário, posto que os valores repassados foram aplicados integralmente no convênio pactuado e não houve prejuízo ao Erário;
	b) a suposta infração é prescritível e ocorre em cinco anos do fato gerador, segundo entendimento do Conselheiro Pedro Ângelo, em seu trabalho publicado sob o título de "A prescrição e os Tribunais de Contas";
	b) não ficou demonstrado nos autos que os serviços executados pela entidade convenente foram mal prestados, superfaturados ou realizados com má-fé;
	c) os recursos foram utilizados integralmente no objeto do convênio. Logo, a imputação do débito caracteriza enriquecimento sem causa pela Administração Pública;
	d) os novos elementos apresentados esclarecem que o plano de trabalho foi integralmente cumprido e que o responsável agiu de boa-fé; 
	e) a improbidade administrativa depende da caracterização do elemento subjetivo/dolo e que não se pode concluir, pela parca comprovação documental juntada aos autos e pela realidade dos fatos e que a conduta do recorrente pode ser classificada como dolosa;
	f) não restou configurado o dolo específico gerador da improbidade, tornando inviável a tipificação da conduta do recorrente e, por consequência, a aplicabilidade de penalidade;
	g) não foram observados os princípios do contraditório e da ampla defesa, tendo em vista que fora oportunizado tão somente a apresentação de alegações preliminares (defesa prévia) , sendo impossibilitado de outros meios de provas requeridas na peça de defesa, bem como a possibilidade de participação no ato do julgamento e da possibilidade de realização de sustentação oral.
7.	A Serur rechaçou todos os argumentos, ante os seguintes fundamentos:
	a) os fatos apurados no processo indicam a ocorrência de prejuízo ao Erário, oriundos de irregularidades na execução física do objeto do Convênio 704200/2009, o que motivou a instauração da TCE;
	b) considerando a jurisprudência reinante neste Tribunal, e o fato de a vigência do contrato ser no período de 22/7/2009 a 25/10/2009 (Peça 1, p. 105 e 111-113) , a pretensão punitiva somente estaria prescrita em 2019, entretanto, tal prazo foi interrompido pelo despacho que autorizou a citação ocorrida em 23/12/2014 (Peça 8) , o que valida a aplicação da multa em Sessão de 17/11/2015 (Peça 35) ;
	c) a Secretaria Federal de Controle Interno impugnou as despesas realizadas, no valor de R$ 78.000,00, correspondente à não comprovação da boa e regular execução de dois itens: 1) locação de carro de som volante para divulgação de 30 (trinta) horas antes e durante o evento nas praias de São Salvador, Paranã e Pedro Afonso de Tocantins, no valor de R$ 8.000,00; e 2) contratação de atração artística no estilo Axé music de nível regional, no valor de R$ 70.000,00. Assim, como não ocorreram fatos novos a justificar a alteração da conclusão exarada na instrução anterior (Peça 6) , deve ser mantido o entendimento pela irregularidade das despesas;
	d) na esfera deste Tribunal de Contas, basta a verificação da culpa, em sentido estrito para a responsabilização do agente;
	e) não foram apresentados os documentos requeridos, com o fim de comprovar a locação do carro de som e sua utilização, bem como a realização dos shows das 14 (quatorze) bandas. Os documentos já acostados aos autos não servem ao propósito de sanar as irregularidades identificadas;
	f) no âmbito do TCU a declaração de terceiros tem baixo valor probatório, pois faz prova apenas da existência da declaração, mas não do fato declarado, competindo ao interessado demonstrar a veracidade do alegado;
	g) as cópias das fotografias apresentadas são de baixíssima qualidade, sem qualquer nitidez, sem identificação do evento ou mesmo da localidade na qual foi realizado. Não é possível identificar a banda, ou mesmo se tais fotografias se referem a uma única banda ou a bandas diversas;
	h) os panfletos confeccionados sobre o evento, apresentados no recurso, não possuem informação sobre a participação do Ministério do Turismo, em que pesa as exigências constantes do termo de convênio, na forma estabelecida pela Instrução Normativa 31/2003, da Secretaria de Comunicação do Governo e Gestão Estratégica da Presidência da República;
	i) quanto aos serviços de utilização de carro de som, as cópias das fotografias acostadas aos autos são de péssima qualidade, com baixíssima nitidez, tornando impossível identificar o tipo de carro, a placa e até mesmo a caixa de som;
	j) não há elementos nos autos para reconhecer boa-fé do responsável;
	k) não foi identificado qualquer pedido do interessado em realizar sustentação oral por ocasião do momento de julgamento do processo;
	l) a partir dos elementos constantes dos autos, não foi possível constatar a violação ao devido processo legal, ou mesmo a obstrução ao pleno exercício da defesa, haja vista que ao recorrente foi dada a oportunidade de se manifestar no processo, por meio de regular citação;
	m) não houve ofensa aos princípios do contraditório e da ampla defesa, uma vez que foi dada a oportunidade de acesso do recorrente ao processo. Se houve ausência de ingresso aos autos foi por inércia do responsável, não sendo possível, portanto, atribuir responsabilidade a esta Corte de Contas.
8.	Ante a análise realizada, a Serur, com a anuência no Ministério Público junto a este Tribunal, propõe conhecer e negar provimento ao recurso.
9.	Quanto ao mérito, manifesto minha concordância com a análise e a proposta da Serur, que teve a anuência do Ministério Público especializado, cujos fundamentos incorporo às minhas razões de decidir, sem prejuízo dos destaques a seguir aduzidos.
10.	Nos mesmos moldes que a Serur e o MPTCU, afasto as alegações de prejuízo à defesa, vez que não assiste razão ao recorrente. 
11.	Lembro que, por meio do Ofício 0987/2014 (Peça 13) , foi promovida a citação do Sr. Claudeci Ferreira Martins, devidamente recebido conforme o aviso de recebimento (AR) , que compõe a Peça 14. O responsável não atendeu à citação, não se manifestou quanto às irregularidades verificadas e nem efetuou o recolhimento do débito a ele imputado, operando, portanto, contra esse responsável os efeitos da revelia, consoante o que prescreve o art. 12, § 3º, da Lei 8.443/1992.
12.	Conforme se observa nos autos, os documentos que o compõem fazem prova de que o processo observou, em sua fase externa, a todo momento, os princípios constitucionais do devido processo legal, do contraditório e da ampla defesa, insculpidos no art. 5°, incisos LIV e LV, da Constituição da República.
13.	Em todo o trâmite processual, além da citação formal, o responsável pode obter vista e cópia dos autos, realizar sustentação oral, juntar memoriais. Nenhuma dessas ações foi buscada pelo responsável. 
14.	O dano ao Erário no valor de R$ 78.000,00, restou caracterizado em razão da não apresentação de documentos hábeis para comprovar a execução física do objeto conveniado, especificamente (i) da execução dos serviços de "locação de carro de som volante para divulgação do evento", (ii) da identificação dos locais e das quatorze bandas que se apresentaram, e (iii) da declaração do convenente atestando a realização do evento.
15.	Quanto à aferição da boa-fé na conduta do responsável, conforme determina o § 2º do art. 202 do Regimento Interno do TCU, em se tratando de processo em que os responsáveis não se manifestaram acerca das irregularidades a eles imputadas, não há elementos para que se possa efetivamente reconhecê-la, podendo este Tribunal, desde logo, proferir o julgamento de mérito pela irregularidade das contas, nos termos do § 6º do art. 202 do Regimento Interno do TCU.
16.	No Voto condutor da deliberação recorrida o relator a quo enfatiza que o dever legal de prestar contas do Sr. Claudeci Ferreira Martins, presidente do IACC, à época dos fatos, decorre das seguintes questões: assinou o termo de convênio (Peça 1, p. 71-105) , as peças que compuseram a prestação de contas (Peça 1, p. 115-127) e o Contrato de Prestação de Serviços celebrado com a empresa Pro 2 Produções e Estruturas para Evento, no âmbito do convênio (Peça 1, p. 197-203) , ou seja, foi o responsável pela realização das despesas com os recursos federais envolvidos.
17.	Ademais, esse responsável pela gestão dos recursos federais repassados não apresentou os documentos/justificativas complementares necessários ao esclarecimento das ressalvas técnicas apontadas na análise da prestação de contas promovida pela Coordenação-Geral de Monitoramento, Fiscalização e Avaliação de Convênios e no Relatório do Tomador de Contas Especial
18.	Como pode ser observado na instrução transcrita no Relatório precedente, para comprovação da realização dos shows das 14 (quatorze) bandas, foi solicitado ao responsável a apresentação de fotos, vídeos ou imagens devidamente identificadas com data e nome das quatorze bandas. Os elementos apresentados para esse fim não foram hábeis para comprovar as apresentações. A documentação acostada (fotografias e declarações) não foi suficiente para comprovar a execução do serviço de locação do carro de som, muito menos identificar as quatorze bandas que se apresentaram ou mesmo a localidade da realização.
19.	Quanto à questão arguida da ocorrência de prescrição sobre os procedimentos desta TCE, resta esclarecer que, no que tange à prescrição da pretensão punitiva, a unidade técnica registra que o termo inicial para início da fruição da prescrição seria 25/10/2009 (período de vigência do contrato 22/7/2009, Peça 1, p. 105 e 111-113) e a autorização para a citação dos responsáveis ocorreu em 23/12/2014 (Peça 8) , interrompendo a prescrição, sendo a pena de multa validamente aplicada em na Sessão de 17/11/2015 (Peça 35) . 
20.	No que se refere à prescrição da pretensão ressarcitória, registro que o Plenário do Supremo Tribunal Federal, ao apreciar o Recurso Extraordinário 636.886, decidiu, em repercussão geral, com 7 votos favoráveis e 3 votos com ressalvas, fixar a tese de que "É prescritível a pretensão de ressarcimento ao Erário fundada em decisão do Tribunal de Contas".
21.	Entretanto, a matéria decidida no RE 636886 ainda não transitou em julgado, pois que pendente análise de Embargos de Declaração, inclusive para a modulação dos efeitos da decisão. Assim, prevalece no âmbito desta Corte de Contas a jurisprudência, que se fundamenta no próprio entendimento anterior do STF e assentada na Súmula TCU 282, de modo que, neste momento, não há que se falar em prescrição do débito no prazo de 5 anos, como alega a recorrente.
22.	Considerando que os argumentos apresentados pelo Sr. Sr. Claudeci Ferreira Martins não são suficientes para alterar o juízo anteriormente adotado em relação as suas contas, depreendo que o Recurso de Revisão deve ser conhecido e, no mérito, não provido.
	Ante o exposto, VOTO por que o Tribunal aprove o acórdão que ora submeto à apreciação do Plenário.
TCU, Sala das Sessões Ministro Luciano Brandão Alves de Souza, em 16 de setembro de 2020.
AROLDO CEDRAZ 
Relator